臺灣高等法院臺中分院民事判決
　　　　　　　　　　　　　　　99年度重訴更(一)字第2、3、4號
原告經濟部水利署
法定代理人　　楊偉甫
訴訟代理人　　李東炫律師
原　　　告　　台中市政府地政局（即台中縣政府之承受訴訟人）
法定代理人　　曾國鈞
訴訟代理人　　羅宗賢律師
複　代理人　　黃華齡
原　　　告　　內政部營建署城鄉發展分署（即內政部營建署新
　　　　　　　生地開發局之承受.
法定代理人　　洪嘉宏
訴訟代理人　　李東炫律師
被　　　告　　林修卯
　　　　　　　健興砂石有限公司
上　列一人
法定代理人　　潘秋惠　　　籍設基隆市○○區○○路296巷2號
　　　　　　　　　　　　　住台中市○○區○○路200巷1號
上列二人共同
訴訟代理人　　王叔榮律師
　　　　　　　魏其村律師
上列當事人間因被告林修卯竊盜案件，原告提起刑事附帶民事訴
訟，請求損害賠償，經本院刑事庭裁定移送（95年度附民字第59
號、95年度附民字第283號、94年度附民字第294號），本院判決
後，經最高法院發回更審，本院於100年6月7日言詞辯論終結，
茲判決如下：
    主    文
被告等應再依序連帶給付原告經濟部水利署、台中市政府地政局
、內政部營建署城鄉發展分署新台幣壹仟零捌拾捌萬柒仟陸佰貳
拾玖元、捌佰零伍萬壹仟玖佰柒拾元、貳仟玖佰玖拾肆萬柒仟
陸佰零肆元暨依序自中華民國95年4月9日、96年12月14日、99年
6月25日起，均至清償日止，按年息5%計算之利息。
原告其餘之訴均駁回。
訴訟費用（含發回前第三審之訴訟費用）由被告連帶負擔。
本判決所命給付，原告經濟部水利署、台中市政府地政局、內政
部營建署城鄉發展分署依序以新台幣佰陸拾貳萬玖仟貳佰壹拾
元、貳佰陸捌萬仟玖佰玖拾壹元、玖佰玖拾捌萬貳仟伍佰伍拾
肆元為被告等供擔保後，得假執行；但被告等於執行標的物拍定
、變賣或物之交付前，以上述應給付之金額為原告預供擔保後得
免為假執行。
原告其餘假執行之聲請駁回。
    事實及理由
甲、程序方面
壹、按分別提起之數宗訴訟，其訴訟標的相牽連或得以一訴主張
    者，法院得命合併辯論。命合併辯論之數宗訴訟，得合併裁
    判，民事訴訟法第205條第1項、第2項分別定有明文。查原
    告等於被告林修卯被訴竊盜罪行之刑事訴訟程序中，各自主
    張被告共同盜採砂石致原告等受有損害，提起刑事附帶民事
    訴訟，經本院刑事庭分別裁定移送本院民事庭，經核其被告
    相同，訴訟標的相同，係得以一訴主張，爰依首開規定，就
    此三宗訴訟合併裁判，合先敘明。
貳、次按本件原告台中縣政府因縣市合併改制為台中市政府，台
    中縣政府就訟爭土地之管理業務由台中市政府地政局接辦，
    有台中市政府地政局提出之土地登記資料影本可稽；另原告
    內政部營建署新生地開發局（下稱新開局）因機關整併，業
    務移由內政部營建署城鄉發展分署（下稱城鄉發展分署）接
    辦，法定代理人變更為王銘正，嗣再變更為洪嘉宏，亦有內
    政部97年10月28日台內總字0970173867號函、98年 3月18日
    台內人字第0980049644號令為憑。茲據其等分別聲明承受訴
    訟，核無不合，先予敘明（惟，以下有為配合卷存資料而仍
    稱舊名者）。
、按在第二審為訴之變更或追加，非經他造同意不得為之。但
    請求之基礎事實同一者，不在此限，此觀民事訴訟法第446
    條第l項、第255條第1項第2款規定即明。所謂請求之基礎事
    實同一，係指變更或追加之訴與原訴之主要爭點有其共同性
    ，各請求利益之主張在社會生活上可認為同一或關連，而就
    原請求之訴訟及證據資料，於審理繼續進行在相當程度範圍
    內具有同一性或一體性，得期待於後請求之審理予以利用，
    俾先後兩請求在同一程序得加以解決，避免重複審理，進而
    為統一解決紛爭者，即屬之。查本件前原告台中縣政府原起
    訴主張被告林修卯盜採砂石等情，請求林修卯賠償損害，嗣
    於本院前審審理中主張被告健興砂石有限公司（下稱健興公
    司）應與林修卯共同負賠償責任；本件前原告新開局原請求
    被告賠償損害，嗣復請求擇一判決被告返還不當得利，核前
    係分別追加被告健興公司及不當得利之法律關係，與原訴均
    本於侵害其等土地所有權之同一原因事實，就原請求所主張
    之事實及證據資料得以利用，避免其等於敗訴後再行提起，
    重複審理，而得於本訴中統一解決紛爭，徵諸前開說明，應
    許其等為訴之追加（至原告經濟部水利署，於提起附帶民事
    訴訟時，即已有主張不當得利之法律關係）。又關於被告公
    司應與公司實際負責人林修卯連帶負賠償責任之依據，原告
    於本院更審中追加民法第188條，城鄉發展分署於本院追加
    （擴張）請求被告給付遲延利息，均合於上開法律規定，均
    應准許。
乙、實體方面
壹、原告主張：(一)坐落台中縣大甲鎮○○段660、660-1、661、
    662、664、665、666、667、696、697地號等10筆土地（下
    稱660等10筆土地）為中華民國與台中市共有，應有部分各
    85%、15%，管理機關各為原告城鄉發展分署、台中市政府地
    政局。同段198-1、198-2、199、202-1地號等4筆土地（下
    稱198-1等4筆土地）為中華民國與台中市共有，應有部分各
    85%、15%，管理機關各為原告經濟部水利署（下稱水利署）
    、台中市政府地政局。同段739-2、744地號等2筆土地（下
    稱739-2等2筆土地）為中華民國所有，管理機關為水利署。
    伊等就上開土地並無出租或同意他人使用之情事。(二)被告林
    修卯於80年間，受讓訴外人楊清山向台中縣政府申請使用之
    同段40、42、49地號土地（先後編定為同段198-1、198-2、
    199、646、647、660、660-1、667、682、685、690、696、
    697、747等地號，下稱系爭土地）大安溪河川公地之使用權
    ，嗣於83年7月15日，以其妻李淑華之名義開設被告健興公
    司，其後自84年間起，將健興公司合法開採自台中縣大甲鎮
    ○○段河川公地之砂石違法擅自堆置於系爭土地上，供砂石
    場篩選過濾處理後出售牟利。然，林修卯因健興公司結束營
    業，欲清理堆置於系爭土地上之砂石，明知系爭土地內之土
    石係屬國有，竟基於意圖為自己不法所有之概括犯意，自91
    年7月間起至11月5日止，僱用及指示不知情之挖土機司機及
    砂石車司機數名，挖取砂石，並載運販售予不知情之人而牟
    取暴利，盜採面積合計53,148平方公尺（以下簡稱「㎡」）
    ，盜採深度均為3公尺，合計盜採土石159,444立方公尺（以
    下簡稱「m3」），有本院94年度上易字第700號刑事判決可
    稽。被告藉此侵害伊等就系爭土地之財產權利，並獲有不當
    得利，且仍未將系爭土地返還予全體共有人。是伊等自得依
    民法第184條、第213條第1項規定，請求被告以「回復原狀
    」之方法負損害賠償責任，進而依民法第213條第3項規定，
    請求被告「支付回復原狀所必要之費用」以代回復原狀；並
    得依民法第179條規定，請求被告返還不當得利予伊等，且
    就此不當得利之返還請求，與上開損害賠償，係屬競合請求
    ，由法院擇一裁判，並請求優先審理對伊等較有利之損害賠
    償部分。又被告現仍以疑為工寮之地上物無權占有系爭土地
    ，是伊等自得依民法第767條、第821條但書規定，請求被告
    將系爭土地返還予共有人全體。(三)被告2人就伊等之各該請
    求，應連帶負責（台中市政府地政局就返還土地部分，則已
    不主張「連帶」返還），蓋：1.林修卯於刑案中坦承其為健
    興公司之實際負責人與經營管理者，顯見林修卯為健興公司
    管理事務、得對外簽名代表健興公司，是依民法第553條第1
    項之規定，應認林修卯係健興公司之經理人，準此，依公司
    法第8條之規定，林修卯於其執行職務之範圍內，為健興公
    司之負責人。退步言之，縱認林修卯未合法取具健興公司之
    經理人身分，惟，健興公司公司既明知林修卯以其經理人名
    義對外為法律行為十多年，卻不曾為反對之表示，則依民法
    第169條之規定與法理，對於伊等自應負授與經理權之責任
    。而上開林修卯擅自堆置砂石、又擅自挖掘土石販售之行為
    ，係其執行職務之行為（或表見代理之行為），違法致伊等
    受損，則依民法第28條、公司法第23條第2項規定，伊等訴
    請被告2人就回復原狀損害賠償及返還土地等負連帶責任，
    自屬有據（台中市政府地政局則主張：「表現代理」係指原
    無代理權之情形，而本件係有代理權，故未主張上開「表現
    代理」部分）。2.又林修卯自承其為健興公司之實際負責人
    與經營管理者，則依最高法院57年台上字第1663號、42年台
    上字第1224號、70年台上字第940號、79年台上字第2136號
    判例意旨，應認健興公司與林修卯間有民法第188條所定僱
    用人與受僱人之關係，則健興公司為砂石事業使用林修卯，
    就其使用之人即林修卯行為，亦應負賠償之責。(四)伊等否認
    被告有使用系爭土地之正當權源。被告辯稱其有受讓自訴外
    人楊清山之使用權源，惟，楊清山向台中縣政府申請使用系
    爭土地獲准之期間僅至83年3月31日止，且僅限於種植蔬菜
    ，並無開放其他用途，況該使用權利依法不得轉讓，是被告
    確屬無權占有使用系爭土地。案發迄今，被告所有辨公室及
    生財機器仍置於系爭土地上，繼續無權占有中。水利署、城
    鄉發展分署並主張：被告不遵指示，擅自回填不符要求之廢
    棄土石物。台中市政府地政局並主張：被告於96年1月3日刑
    案定讞時，仍有前往盜取砂石，是其否認被告有回填土石。
    (五)又「支付回復原狀所必要之費用」，係指回復原狀所需成
    本，包括購買砂石費用、運輸費用、回填費用及因此所生機
    具及人事開銷等，每m3需新台幣（下同）646元，有基本單
    價分析表可參。而水利署被盜採砂石量為32,046m3（即所轄
    被盜採面積合計10,682㎡×深度3公尺），計需20,701,716
    元；台中市政府地政局被盜採砂石數量為157,998m3（即盜
    採總量53,148m3扣減非其管理之739-2地號土地被盜採1446m
    3外之其餘部分）之15%，計需15,310,006元；城鄉發展分署
    被盜採砂石數量為103,698m3（即與台中市政府地政局共同
    管理部分遭盜採數量）之85%即88,146m3，計需56,942,316
    元。參諸臺灣省砂石商業同業公會聯合會，提供新竹縣、苗
    栗縣、台中縣及南投縣之砂石成本資料，依序為720元、644
    元、粗砂780元；細砂680元及745元，足見伊等以646元為標
    準計算，價額已較低。又中部縣市95至97年度每m3土石申購
    價格約在200至600元間不等，與伊等主張回復原狀所需成本
    中砂石之價購金額350元相近，故伊等價購金額並無被告所
    指過高之情形。水利署、城鄉發展分署並主張：伊等依民法
    第213條第3項規定請求回復原狀所必要之費用，毋須事先催
    告；縱認應先經催告，惟，自伊等起訴後已經過相當時日，
    當已補足催告要件；再退步言，如認伊等起訴不能代替催告
    要件，伊等各以補充理由狀(四)、補充理由狀(三)繕本送達為催
    告之意思表示。(六)再就請求返還「不當得利」部分，因遭盜
    採砂石所在為台中縣，依「台灣地區91年度砂土石產銷調查
    報告」，中部地區之砂每m3約為340元、石約285元，而被告
    盜採砂石之詳細成分因時日已久、流向不明，已無法分析核
    實，伊等爰採其平均值每m3為312.5元計。水利署遭盜採砂
    石數量為32,046m3，故得請求返還不當得利10,014,375元；
    台中市政府地政局遭盜採砂石數量為157,998m3之15％，故
    得請求返還不當得利7,406,156元；城鄉發展分署遭盜採砂
    石數量為88,146m3，故得請求返還不當得利27,545,625元。
    又於另案本院95年度重訴字第28號，苗栗縣政府96年1月24
    日府建石字第0960012035號函回報本院，固昭示91年度大安
    溪沿線天然級配砂石價格約100至120元，惟，本件被告盜採
    之位置並非河川區域內，而係河川區域外，故上開另案價格
    資料，就本件並無參考價值。(七)伊等之侵權行為損害賠償請
    求權尚未罹於時效：1.原告水利署部分：(1)經濟部水利署第
    三河川局（下稱第三河川局）職員張永鈞固參與93年12月9
    日會勘，惟，當日僅發現有盜採事實，並不知賠償義務人。
    況第三河川局有獨立之首長及預算，張永鈞為第三河川局職
    員，並非水利署職員，亦非代表水利署參與會勘，其所知事
    實並非即可認為水利署所知事實，是自不得以張永鈞之參與
    會勘即認水利署之請求權已罹時效完成。(2)水利署並未收受
    任何起訴書及判決書，而係第三河川局於94年5月9日收受刑
    事一審判決、於96年l月16日收受本院刑事判決後層轉水利
    署，水利署始知悉判決內容，縱以第三河川局收受判決時日
    計算，並未滿2年時效期間。(3)再者，被告健興公司既已於
    93年9月15日委請律師發函要求協商回復原狀及損害賠償，
    應已足生民法第129條第l項第2款所定「承認」而中斷時效
    之法律效果。換言之，被告2人於刑事一審中，主動承認犯
    罪事實，並要求和解，甚至已將造成之損害進行部份回填，
    故被告已承認侵權行為，並無疑義。(4)況且，水利署依公司
    法第23條第2項之規定起訴請求被告2人負連帶賠償責任，依
    最高法院73年台上字第4345號、76年度台上字第2474號判決
    意旨，請求權時效應為15年，被告主張一般侵權行為之2年
    時效抗辯，實不足採。2.原告台中市政府地政局部分(1)刑案
    偵卷第54頁所附台中縣政府處分書，係以林修卯違反區域計
    畫法第15條第l項之管制使用土地，而依同法第21條第l項處
    罰，且因偵查不公開，台中縣政府根本無從知悉林修卯有何
    盜採砂石之事實。又台中縣政府92年7月23日函覆台中地檢
    署，僅係函覆健興公司挖取之砂石數量，並不知受有侵權行
    為之損害；況該函文並未提及林修卯。(2)況健興公司曾委託
    法律事務所於93年請求回復原狀，林修卯於刑事一審93年12
    月7日同意回復原狀、94年4月13日就其辯護人表示以金錢代
    替回復原狀表示無意見；且林修卯（並代表健興公司）於94
    年3月3日曾會同台中縣政府至198-l地號土地會勘被告盜採
    砂石之回填情形，是在在可見被告2人已承認台中縣政府之
    侵權行為損害賠償請求權，而有中斷時效之適用。3.原告城
    鄉發展分署部分：(1)被告曾委請長昀國際法律事務所代理健
    興公司於93年7月16日來函與新開局協商有關將盜採砂石回
    復原狀，新開局亦於陸續請求被告回復原狀而無結果後，再
    於94年3月30日去函，嗣以訴訟求償，是民法第129條各款規
    定，伊之損害賠償請求權已因被告之「承認」、新開局之「
    請求」、被告遭「起訴」而中斷，並無請求權逾2年未行使
    之情事。(2)再者，本件刑事案件於93年6月29日審理時，被
    告辯護律師當庭請檢察官聲請認罪協商，並願意回復原狀，
    應具民法第129條第l項第2款「承認」之效力，時效應屬中
    斷而重新起算，亦無罹於時效之問題。退步言之，縱若認伊
    等之損害賠償請求權已罹於時效，伊等仍得依民法第197條
    第2項之規定，請求被告返還所受利益等情，爰依民法第767
    條、第184條、第197條等規定，提起本件訴訟，原告水利署
    聲明求為判決：(一)被告等2人應連帶返還198-1等4筆土地予
    全體共有人；(二)被告等2人應連帶返還739-2等2筆土地予水
    利署；(三)被告等2人應連帶給付水利署20,701,716元及自起
    訴狀繕本最後送達翌日起至清償日止，按年息5％計算之利
    息。(四)上三項聲明，水利署願供擔保，請准宣告假執行。原
    告台中市政府地政局聲明求為判決：(一)被告等2人應將660等
    10筆土地及198-4等4筆土地共14筆土地返還台中市政府地政
    局及其他全體共有人，其中一被告已履行前開義務時，另一
    被告於該被告已履行部分，則免再為履行之義務（按原聲明
    係請求被告2人連帶返還，於發回本院後，更正如上）；(二)
    被告等2人應連帶給付台中市政府地政局15,310,006元，及
    自民事準備一狀繕本送達翌日即96年3月21日起至清償日止
    ，按年息5％計算之利息。(三)前項聲明請准經擔保後，宣告
    假執行。原告城鄉發展分署求為判決：(一)被告等2人返還660
    等10筆土地予城鄉發展分署及共有人；(二)（優先命）被告等
    2人連帶給付伊56,942,316元及自起訴狀繕本送達翌日起，
    至清償日止，按年息5%計算之利息（被告等2人連帶給付盜
    採砂石之不當得利27,545,625元部分，於上開損害賠償之訴
    有理由時，則無庸審理）（本院前審判決被告等2人應返還
    各該土地，並駁回原告此部分「連帶」返還之請求；另判決
    被告等2人應返還不當得利10,014,375元及自95年4月9日起
    之遲延利息予水利署、7,406,156元及自96年12月14日起之
    遲延利息予台中縣政府、27,545,625元予城鄉發展分署，而
    駁回原告等其餘之訴。被告等就返還土地及其等受判命給付
    金額之半數上訴第三審，其餘部分則未聲明不服。是本院前
    審判命被告給付水利署5,007,187.5元本息、給付台中縣政
    府3,703,078元本息、給付城鄉發展分署13,772,812.5元部
    分，已告確定，尚未確定部分即發回後原告聲明請求再給付
    金額依序各為15,694,528.5元本息、11,606,928元本息、43
    ,169,503.5元本息）。
貳、被告則以：(一)原告於本件附帶民事訴訟移送民事庭後，始追
    加依民法第197條、第179條不當得利返還請求權為主張，既
    不符民事訴訟法第255條第1項第2款所定「請求之基礎事實
    同一」，且伊已表示不同意，則原告此部分追加，應不予准
    許。(二)大唐實業有限公司（下稱大唐公司）及大棟環境工程
    有限公司（下稱大棟公司）原向台中縣政府取得土石採取許
    可證，得開採台中縣大甲鎮○○○段河川公地之砂石，嗣後
    大唐公司及大棟公司將土石採取之權利讓渡與被告。又訴外
    人楊清山向台中縣政府申請使用原雙寮段40、42、49地號土
    地（嗣編定為198-1等4筆、660等10筆及739-2等15筆），嗣
    於80年3月26日讓渡給林修卯使用，李太郎為其登記名義人
    ，而林修卯自楊清山受讓權利後，即在該處經營健興公司，
    並將前述開採之砂石堆置於系爭土地上，其後，於91年間將
    系爭土地堆置之砂石，挖掘起來予以加工過濾後出售。是被
    告係合法使用系爭土地，實非無權占有；且林修卯係挖取自
    己堆置之砂石，實亦非竊盜。惟，伊等就本院94年度上易字
    第700號刑事判決認定林修卯盜採砂石牟利，對原告等分別
    成立侵權行為，不再爭執。(三)原告等依侵權行為之法律關係
    提起本訴，均已逾民法第197條第1項所定2年之時效期間：
    1.水利署部分：第三河川局職員張永鈞於91年12月9日會勘
    現場，對林修卯盜採砂石已有所知悉，而第三河川局為水利
    署之下級機關，水利署對之有指揮監督權限，是應認水利署
    於91年12月9日即知侵權行為存在。退步言之，新開局於92
    年8月21日發文函請臺灣臺中地方法院檢察署（下稱台中地
    檢署）偵辦健興砂石場占用公地，其副本亦通知水利署，是
    水利署最遲應於92年8月21日已知悉本件侵權行為之存在，
    乃其於95年3月17日始提起訴訟，自已逾二年時效。2.台中
    市政府地政局部分：台中縣政府於91年12月1日會勘現場，
    當已知林修卯盜採砂石致原告等受損，且台中縣政府於92年
    7月23日發文函請台中地檢署偵辦健興公司挖取公地砂石；
    是台中縣政府最遲應在92年7月23日已知侵權行為之存在，
    乃其遲至95年4月6日始提起訴訟，顯已逾二年之時效期間。
    3.城鄉發展分署部分：新開局於91年12月26日行文予林修卯
    時，應已知林修卯盜採砂石致原告等受損，且新開局於92年
    8月21日發文函請台中地檢署偵辦健興砂石場占用公地，是
    新開局最遲應在92年8月21日均已知侵權行為之存在，乃其
    於94年11月23日及95年4月始分別對林修卯、健興公司提起
    本訴，顯已逾二年之時效期間。4.原告主張對伊等之請求權
    時效已因伊等之「承認」而中斷，並無理由，蓋：(1)健興公
    司與林修卯係不同之權利主體，健興公司發函予水利署或城
    鄉發展分署申請准予回復原狀，均屬健興公司個別之行為，
    難謂林修卯需受其表示之拘束。遑論健興公司函文就原告損
    害賠償債權並無承認或默示承認。(2)林修卯於刑事一審93年
    12月7日庭訊時，係陳述已進行回填之事實，並非承認有回
    復原狀之義務，難認為林修卯已默示承認原告主張之債權。
    至伊委任律師要求協商回復原狀，並非民法第129條第1項第
    2款所謂「承認」，自無中斷時效可言。(四)本件侵權行為人
    、無權占有者、受有不當得利者，均為林修卯，原告請求健
    興公司連帶負責，實無理由。林修卯盜採砂石之犯罪行為實
    難視為處理公司業務，應認係其個人之違法行為，由其自負
    侵權行為責任。又林修卯並未與健興公司有何成立經理人契
    約之意思合致，是原告認為實際負責人具有經理人契約或表
    見代理性質，似非的論。再林修卯為健興公司之實際負責人
    ，是林修卯自非受僱於健興公司之人；且林修卯係利用其配
    偶名義成立健興公司，其係為自己從事業務或勞務，是其亦
    非健興公司使用之人，原告以林修卯係受僱人或使用人為由
    ，主張健興公司應連帶負責，並無理由。(五)伊等就本院刑事
    判決認定挖取砂石數量，固不爭執。惟，被告已於上開土地
    上回填土石，原告自無所謂「回復原狀所必要之費用」可得
    請求；縱仍認被告有挖取砂石，亦係一層土、一層石，並非
    全部為砂石。原告主張之計算標準每m3回復原狀成本為646
    元、不當得利數額312.5元，尚嫌過高，應以上開苗栗縣政
    府96年1月24日函所示每m3約為100至120元為準，以較高之
    120元計，水利署、台中縣政府、城鄉發展分署各僅得請求
    不當得利及損害賠償各3,845,520元、2,843,964元、12,443
    ,796元，而本件已確定命被告給付部分已逾原告可得請求數
    額，是原告已無餘額可再向伊等請求。(六)原告99年12月16日
    庭呈之現場照片中所示地上物，並非伊等所有或興建，伊等
    已將所有之機具及地上物拆除，而無繼續占有系爭土地之意
    思等語，資為抗辯，答辯聲明求為判決：(一)原告之訴及假執
    行之聲請均駁回。(二)訴訟費用由原告負擔。(三)如受不利之判
    決，願供擔保，請准免為假執行。
、兩造不爭執之事項
（一）台中縣大甲鎮○○段660地號等10筆土地為中華民國與台
      中市共有，持分各為85%、15%，管理機關各為城鄉發展分
      署、台中市政府地政局。
（二）同段198-1地號等4筆土地為中華民國與台中市共有，持分
      各為85%、15%，管理機關各為水利署、台中市政府地政局
      。
（三）同段739-2等2筆土地為中華民國所有，管理機關為水利署
      。
（四）被告林修卯係被告健興公司之實際負責人，於84年間起，
      於上開土地上挖取砂石，經本院94年度上易字第700號刑
      事判決認該當竊盜罪而判處有期徒刑三年確定。
肆、本院之判斷：
一、查原告主張坐落台中縣大甲鎮○○段660等10筆土地為中華
    民國與台中市共有，應有部分各85%、15%，管理機關各為原
    告城鄉發展分署、台中市政府地政局。同段198-1等4筆土地
    為中華民國與台中市共有，應有部分各85%、15%，管理機關
    各為原告水利署、台中市政府地政局。同段739-2等2筆土地
    為中華民國所有，管理機關為水利署。伊等就上開土地並無
    出租或同意他人使用之情事。被告林修卯於80年間，受讓訴
    外人楊清山向台中縣政府申請使用之同段40、42、49地號土
    地（先後編定為同段198-1、198-2、199、646、647、660、
    660-1、667、682、685、690、696、697、747等地號等系爭
    土地大安溪河川公地之使用權，嗣於83年7月15日，以其妻
    李淑華之名義開設被告健興公司，而由其自任實際負責人執
    行該公司職務，自84年間起，將健興公司合法開採自台中縣
    大甲鎮○○段河川公地之砂石違法擅自堆置於系爭土地上，
    供砂石場篩選過濾處理後出售牟利。然，林修卯因健興公司
    結束營業，於利用執行清理堆置於系爭土地上砂石職務之便
    ，明知系爭土地內之土石係屬國有，竟基於意圖為自己不法
    所有之概括犯意，自91年7月間起至11月5日止，僱用及指示
    不知情之挖土機司機及砂石車司機數名，挖取砂石，並載運
    販售予不知情之人而牟取暴利，盜採面積合計53,148㎡，盜
    採深度均為3公尺，合計盜採土石159,444m3，其中屬水利署
    被盜採砂石量32,046m3（即所轄被盜採面積合計10,682㎡×
    深度3公尺），屬台中市政府地政局被盜採砂石數量為157,9
    98m3（即盜採總量53,148m3扣減非其管理之739-2地號土地
    被盜採1446m3外之其餘部分）之15％，即23,699.7m3，屬城
    鄉發展分署被盜採砂石數量為103,698m3（即與台中市政府
    地政局共同管理部分遭盜採數量）之85％即88,146m3，被告
    林修卯因而觸犯盜採砂石之竊盜罪，經檢察官提起公訴，為
    本院刑事庭以94年度上易字第700號刑事判決判處有期徒刑
    三年確定在案等情，業據其等提出土地登記簿謄本、盜採砂
    石被查獲現場照片、本院94年度上易字第700號刑事判決等
    在卷為證，而被告林修卯在上開刑事案件審理中坦承於上開
    時間在前揭土地上挖取砂石等情不諱，並經本院調取上開刑
    事案卷查閱屬實，即被告二人於本院更審中對於上開林修卯
    盜採砂石之事實及數量亦不為爭執，堪認原告等主張之上開
    事實為真實。
二、本件兩造於更審中訴訟所爭，厥在：(一)被告二人現在是否占
    有系爭土地，原告等請求被告二人返還土地，有無理由？(二)
    原告請求回復原狀所須之費用應為多少（主要爭執為買取砂
    石之單價應為多少）？就此部分，原告請求被告二人連帶負
    責賠償，有無理由？被告二人為時效抗辯而拒絕給付，是否
    有理等數端，茲分別審究判斷如下：
（一）關於原告請求返還土地部分：
      按所有權人對於無權占有或侵奪其所有物者，得請求返還
      之，民法第767條前段固定有明文。惟以訴對被告為此請
      求者，必該被告於被訴時確仍有侵奪占有其所有物，即對
      該所有物仍具事實上管領之力者，始得當之，苟被告對於
      其所有物並無事實上之管領力，不能認其有占有之事實，
      則原告對之起訴，乃欠缺權利保護要件，自非所許（最高
      法院29年上字第1061號判例、53年台上字第861號判例參
      照）。查本件被告林修卯固於80年間起受讓訴外人楊清山
      （李太郎）向台中縣政府申請使用之系爭河川公地，而以
      其妻為負責人之健興公司經營砂石場，而有本院刑事判決
      所認定「自84年間起，即在如附表『砂石場場區使用範圍
      』欄所示地號土地上設立砂石場區，及將健興公司合法開
      採自臺中縣大甲鎮○○○段河川公地之砂石堆置在如附表
      『砂石場水池（I）範圍』及『砂石場水池（II）範圍』
      所示地號土地上，供砂石場篩選過濾處理後出售營利」及
      「林修卯因健興公司結束營業，欲清理堆置在上開兩區域
      之砂石，明知上開兩區域土地內之土石係屬國有，而分由
      臺中縣政府或經濟部水利署管理……，自91年 7月間起，
      至同年11月 5日止，僱用及指示不知情之成年挖土機司機
      及砂石車司機數名，在上開兩區域內負責挖取土石，並載
      運販售予不知情之人而牟取暴利，而盜採如附表『砂石場
      水池（I）範圍』所示地區之面積達3.9338公頃，盜採如
      附表『砂石場水池（II）範圍』所示地區之面積達1.3810
      公頃，（原面積為1.4308公頃，然該662、664地號，於80
      年間原為水池，面積分別為0.04及0.61公頃，固應扣除0.
      04公頃及0.0098公頃〈該664地號之面積，位於砂石場水
      池（II）之範圍僅0.0098公頃，故僅扣除此部分之面積〉
      ），盜採深度均為3公尺，合計盜採土石15萬9444立方公
      尺」之事實，惟核諸其行為之性質，乃於利用附表所示土
      地堆置砂石，為篩選過濾處理後出售及盜取砂石販賣後，
      對該土地即無再使用之行為即對之並無占領管有之力，且
      無排除所有人管有該土地之情形，原與侵奪占有所有物之
      要件有間。又被告林修卯於刑事案發後被偵查起訴，即已
      離開附表所示之場地（土地），並經本院判處有期徒刑三
      年，於96年5月29日入監服刑，更無對該土地為管領之事
      實。雖刑事案發後，於系爭土地上仍見工寮二間及健興公
      司所有之開採砂石之機具，固有原告所提出現場相片在卷
      可稽。惟於案發後，被告已將所有之機具及地上物拆除，
      所謂工寮二間即磚造或鐵皮造地上物二棟，則非被告所有
      ，被告無占有系爭土地之意思等情，有被告之陳報狀乙紙
      在卷可憑（見本院99年重訴更(一)字第2號卷第187頁）。原
      告對被告無繼續占有系爭土地之意思部分亦不爭執（見同
      卷第189頁反面）。至於不知何人所建荒棄於土地上之二
      間「工寮」，要只在系爭202-1及666地號部分土地上（見
      同卷第205頁經濟部水利署第三河川局函），自無藉此對
      系爭全部土地具管領之力。且出讓砂石場予被告之證人李
      太郎於本院準備程序中到庭結證該二間「工寮」並非其所
      建，且其未一併將之轉讓予被告使用等情甚詳在卷（見同
      卷第201頁反面），被告亦一再重申其無占有利用該工寮
      為占有系爭土地之行為，均堪採信。綜上可知，被告於刑
      事案發以後，對原告所有（管有）之系爭土地，並無侵奪
      占有及對之具事實上管領力之情形，且於被告離去該地，
      未續經營砂石場後，原告對系爭土地之管領權能即毫無影
      響，是原告仍訴請被告返還系爭土地，即欠缺權利保護要
      件，自應予以駁回。
（二）關於原告請求損害賠償部分：
    1.按「因故意或過失不法侵害他人之權利者，負損害賠償責
      任」、「法人對於其董事或其他有代表權之人因執行職務
      所加於他人之損害，與該行為人連帶負賠償之責任。」、
      「公司負責人對於公司業務之執行，如有違反法令致他人
      受有損害時，對他人應與公司負連帶賠償之責。」、「受
      僱人因執行職務不法侵害他人之權利者，由僱用人與行為
      人連帶負損害賠償責任」民法第184條前段、第28條、第
      188條第1項前段、公司法第23條第2項定有明文。此所謂
      之受僱人，並非僅限於僱傭契約所稱之受僱人，凡事實上
      、客觀上被他人使用為之服勞務而受其監督者均屬之（最
      高法院56年台上字第1663號判例參照），是凡事業使用他
      人，於被使用人執行事業加害第三人者，該事業即應負上
      開規定負責（最高法院18年上字第2019號判例、19年上字
      第3025號判例參照）。又「稱經理人者，謂由商號之授權
      ，為其管理事務及簽名之人。」、「經理人對於第三人之
      關係，就商號或其分號，或其事務之一部，視為其有管理
      上之一切必要行為之權。」、「本法所稱公司負責人：在
      無限公司、兩合公司為執行業務或代表公司之股東；在有
      限公司、股份有限公司為董事。公司之經理人或清算人，
      股份有限公司之發起人、監察人、檢查人、重整人或重整
      監督人，在執行業務範圍內，亦為公司負責人。」民法第
      553條第1項、第554條第1項與公司法第8條迭有明文，是
      凡事實上、客觀上被法人（公司）使用為之服勞務而受其
      監督者，事實上為商號、法人（公司）管理事務者，因其
      行為侵害他人權利者，該法人（公司）自應依上開法律規
      定與事實上、客觀上為其使用、為其管理事務之行為人負
      連帶賠償責任（註：本院本股受理本院98年度重勞上字第
      3 號乙子以甲父名義申辦登記之工業社經營承攬工程業務
      ，而自任實際經營人、負責人，因此侵害他人之權利，依
      上開見解判命甲父連帶負損害賠償責任，經最高法院以98
      年台上字第2301號裁定予以維持，併此敘明）。查本件被
      告林修卯受讓楊清山之河川公地使用權後，以其配偶李淑
      華為負責人成立被告健興公司，而由被告林修卯為實際負
      責人，事實上、客觀上為公司事務之管理，而以公司名義
      專營開採砂石出售之生意，形式上其使用公司，藉其名義
      販售砂石牟利，事實上、客觀上即為公司所使用之人，嗣
      藉公司合法開採之砂石堆置於系爭土地上為篩選、過濾處
      理及清理之執行公司職務之機會，故意深挖系爭土地盜採
      土石販售，亦係以公司之名義為買賣處分自系爭土地上所
      盜挖之土石，自屬管理公司事務、執行公司職務時侵害原
      告等之權利，是原告等依上開法律規定，請求被告負連帶
      賠償責任，依法有據，自應准許。
    2.再按「負損害賠償責任者，除法律另有規定或契約另有訂
      定外，應回復他方損害發生前之原狀。因回復原狀而應給
      付金錢者，自損害發生時起，加給利息。第一項情形，債
      權人得請求支付回復原狀所必要之費用，以代回復原狀。
      」為民法第213條所明定。查本件被告盜採原告轄管系爭
      土地之土石業經本院94年度上易字第700號刑事判決竊盜
      罪確定在案，被告二人於本院更審中對於上開盜採土石之
      事實及盜採土石之數量亦不爭執，且被告林修卯於刑事第
      一審93年12月7日庭訊時同意就其盜採之砂石負回復原狀
      之義務，被告健興公司亦於93年9月15日委請長昀國際法
      律事務所律師郭隆偉向水利署請求准予回復原狀（見本院
      96 年度重訴字第5號卷(一)第56、57、62至65頁），及於93
      年7 月16日向城鄉發展分署（新生地開發局）申請准予回
      復原狀（見本院96年度重訴字第7號卷第59、71、72頁）
      ，是本件原告等依上開法律規定，請求被告等支付回復原
      狀所必要之費用，依法有據，自應准許。雖被告辯稱：伊
      等就本院刑事判決認定挖取砂石數量，固不爭執。惟，被
      告已於上開土地上回填土石，原告自無所謂「回復原狀所
      必要之費用」可請求云云，惟被告在與原告開會協商及於
      刑事案件認罪協商後所為回復原狀係以不合格之廢棄物充
      之，並不合回復原狀之條件，已據原告陳報在卷，是其自
      不能藉此阻卻原告之請求，本件關於回復原狀所必需之費
      用，原告主張包含回復原狀所需之成本，即包括購買砂石
      費用、運輸費用、回填費用及因此所生機具及人事開銷等
      ，每m3需646元，而水利署被盜採砂石量為32,046m3（即
      所轄被盜採面積合計10,682㎡深度3公尺），計需20,70
      1,716元；台中市政府地政局被盜採砂石數量為157,998m3
      （即盜採總量53,148m3扣減非其管理之739-2地號土地被
      盜採1,446m3外之其餘部分）之15％，計需15,310,006元
      ；城鄉發展分署被盜採砂石數量為103,698m3（即與台中
      市政府地政局共同管理部分遭盜採數量）之85％即88,146
      m3，計需56,942,316元。參諸臺灣省砂石商業同業公會聯
      合會，提供新竹縣、苗栗縣、台中縣及南投縣之砂石成本
      資料，依序為720元、644元、粗砂780元；細砂680元及74
      5元，足見伊等以646元為標準計算，價額已較低。又中部
      縣市95至97年度每m3申購價格約在200至600元間不等，與
      伊等主張回復原狀所需成本中砂石之價購金額350元相近
      云云，固據提出基本單價分析表及上述各公會公布之成本
      資料在卷為據，被告則認應以苗栗縣政府96年1月24日函
      所示之每m3約為100至120元為準。惟被告等所盜採之土石
      ，係在台中縣大甲鎮，屬台灣中部地區，而非苗栗地區，
      被告主張以苗栗地區之價格計算，自非可取，是以原告所
      主張依中部地區之價格計算回復原狀所需之費用為適當。
      然被告所盜取出售者為「土石」，而非經篩選過濾之「砂
      石」，此據刑事判決認定甚詳，即被告所辯其所盜取出售
      之「土石」乃一層泥土，一層石頭，關於其確實成份比例
      如何，原告亦不諱言其已無從舉證，則原告主張依中部地
      區砂石公會所公布屬經篩選、過濾、整理後之「砂」、「
      石」計算購買砂石之成本，亦非可採。審之上述情形，自
      以一般砂石業者向政府機關申購開採砂石之價格，即該段
      時間中部地區每m3最低為200元計算為正當，依此，其回
      復原狀所需之費用成本為496元【即原告主張之646元－（
      350－200）＝496元】。依此計算，水利署部分為15,894,
      616元（計算式：32,046496＝15,894,616元）、地政局
      為11,755,051元（計算式：157,9980.15496＝11,755
      ,051）、發展分署為43,720,416元（計算式：103,6980
      .85496＝43,720,416），而本院前審已判命被告給付原
      告三人依序為5,007,187元、3,703,078元、13,772,812元
      部分，未據被告上訴第三審，已確定在案，應予扣除，扣
      除後原告水利署、地政局、發展分署仍得請求被告支付之
      回復原狀費用依序為10,887,629元、8,051,973元、29,94
      7,604元。被告等雖以時效抗辯，惟，按「因侵權行為所
      生之損害賠償請求權，自請求權人知有損害及賠償義務人
      時起，二年間不行使而消滅。自有侵權行為時起，逾十年
      者亦同。」民法第197條第1項固著有明文，惟消滅時效，
      因債務人之承認而中斷，復為民法第129條所明定。而民
      法第129條第1項第2款所稱之承認，乃債務人向債權人表
      示認識其請求權存在之觀念通知，僅因債務人之一方行為
      而成立，無須得債權人之同意，且承認不以明示為限，默
      示的承認，如請求緩期清償、交付利息等，亦有承認之效
      力（最高法院51年台上字第1216號判例參照）。查健興公
      司曾於93年9月15日委請長昀國際法律事務所律師郭隆偉
      向水利署請求准予回復原狀（見本院96年度重訴字第5號
      卷(一)第56、57、62至65頁）；健興公司亦於93年7月16日
      向城鄉發展分署（新生地開發局）申請准予回復原狀（見
      本院96年度重訴字第7號卷第59、71、72頁），被告林修
      卯於刑事第一審93年12月7日庭訊時同意就其所盜採之砂
      石負回復原狀義務已如上述，則本件之消滅時效已因被告
      二人之承認而中斷，原告嗣於刑事訴訟中提起本件附帶民
      事訴訟向被告等請求，其時效並未消滅，已堪認定，是被
      告仍為時效抗辯，而拒絕給付，為無理由。從而，原告依
      侵權行為之法律關係，請求被告連帶給付上開仍得請求回
      復原狀所需之費用及遲延利息，為有理由，應由本院判命
      被告再為給付。原告之請求，超出上開仍得請求金額部分
      ，其訴為無理由，應予駁回。原告關於損害賠償之訴部分
      ，既經本院為其勝訴之判決，則其依返還不當得利法律關
      係為請求部分，即無庸加以審酌，併此敘明。
三、本件原告勝訴部分，兩造陳明願供擔保，請求准予為假執行
    及免為假執行之宣告，核無不合，爰分別酌定相當之擔保金
    額宣告之。原告敗訴部分，其假執行之聲請失所附麗，爰併
    予駁回。
四、又本件事證已臻明確，經審酌結果，兩造其餘攻擊防禦方法
    與判決之結果不生影響，自無庸一一論究，併此敘明。
據上論結，本件原告之訴，為一部有理由，一部無理由，依民事
訴訟法第85條第2項、第79條、第463條、第390條第2項、第392
條第2項，判決如主文。
中    華    民    國   100    年    6     月    21    日
                民事第三庭    審判長法  官  陳照德
                                    法  官  曾謀貴
                                    法  官  朱  樑
以上正本係照原本作成。
如對本判決上訴，須於收受判決送達後20日內向本院提出上訴書
狀，其未表明上訴理由者，應於提出上訴後20日內向本院提出上
訴理由書（須按他造人數附具繕本）。
上訴時應提出委任律師為訴訟代理人之委任狀。具有民事訴訟法
第466條之1第1項但書或第2項之情形為訴訟代理人者，另應附具
律師及格證書及釋明委任人與受任人有該條項所定關係之釋明文
書影本。
                                    書記官  曾煜智
中    華    民    國   100    年    6     月    21    日
附表：
刑事判決附表：
┌────────────┬────────────┬────────────┐
│砂石場水池 (I)範圍      │砂石場水池(II)範圍      │砂石場場區使用範圍      │
├───┬───┬────┼───┬───┬────┼───┬───┬────┤
│地號  │面積（│土地管理│地號  │面積（│土地管理│地號  │面積（│土地管理│
│      │公頃）│機關    │      │公頃）│機關    │      │公頃）│機關    │
├───┼───┼────┼───┼───┼────┼───┼───┼────┤
│198-1 │0.9774│臺中縣政│198-1 │0.0419│臺中縣政│198-1 │0.3051│臺中縣政│
│      │      │府      │      │      │府      │      │      │府      │
├───┼───┼────┼───┼───┼────┼───┼───┼────┤
│198-2 │0.0427│臺中縣政│198-2 │0.0665│臺中縣政│198-2 │0.1379│臺中縣政│
│      │      │府      │      │      │府      │      │      │府      │
├───┼───┼────┼───┼───┼────┼───┼───┼────┤
│199   │0.0193│臺中縣政│202-1 │0.0020│臺中縣政│202-1 │0.1240│臺中縣政│
│      │      │府      │      │      │府      │      │      │府      │
├───┼───┼────┼───┼───┼────┼───┼───┼────┤
│202-1 │0.0502│臺中縣政│661   │0.0041│臺中縣政│661   │0.0563│臺中縣政│
│      │      │府      │      │      │府      │      │      │府      │
├───┼───┼────┼───┼───┼────┼───┼───┼────┤
│660   │2.2170│臺中縣政│662   │0.3461│臺中縣政│662   │0.3982│臺中縣政│
│      │      │府      │      │      │府      │      │      │府      │
├───┼───┼────┼───┼───┼────┼───┼───┼────┤
│660-1 │0.1466│臺中縣政│664   │0.0098│臺中縣政│663   │0.6038│臺中縣政│
│      │      │府      │      │      │府      │      │      │府      │
├───┼───┼────┼───┼───┼────┼───┼───┼────┤
│666   │0.1274│臺中縣政│665   │0.5530│臺中縣政│664   │0.5554│臺中縣政│
│      │      │府      │      │      │府      │      │      │府      │
├───┼───┼────┼───┼───┼────┼───┼───┼────┤
│667   │0.0718│臺中縣政│666   │0.2847│臺中縣政│666   │0.0833│臺中縣政│
│      │      │府      │      │      │府      │      │      │府      │
├───┼───┼────┼───┼───┼────┼───┼───┼────┤
│696   │0.0888│臺中縣政│667   │0.0745│臺中縣政│667   │0.0314│臺中縣政│
│      │      │府      │      │      │府      │      │      │府      │
├───┼───┼────┼───┼───┼────┼───┼───┼────┤
│697   │0.1926│臺中縣政│739-2 │0.0482│經濟部水│691   │0.5437│臺中縣政│
│      │      │府      │      │      │利署    │      │      │府      │
├───┼───┼────┼───┼───┼────┼───┼───┼────┤
│合計  │3.9338│        │合計  │1.4308│        │739-2 │0.1058│經濟部水│
│      │      │        │      │      │        │      │      │利署    │
├───┼───┼────┼───┼───┼────┼───┼───┼────┤
│      │      │        │      │      │        │744   │0.0765│經濟部水│
│      │      │        │      │      │        │      │      │利署    │
├───┼───┼────┼───┼───┼────┼───┼───┼────┤
│      │      │        │      │      │        │合計  │3.0214│        │
└───┴───┴────┴───┴───┴────┴───┴───┴────┘